臺灣士林地方法院民事判決
110年度訴字第192號
原      告  壬○○  
被      告  甲○○  
            丙○○  
            己○○  
            庚○○  
兼  共  同  
訴訟代理人  戊○○  
被      告  丁○○  
            乙○○  
上  1   人
訴訟代理人  辛○○  


上列當事人間請求分割共有物事件，本院於民國110年11月29日
言詞辯論終結，判決如下：
    主      文
兩造共有如附表一所示之土地應予變價分割，所得價金由兩造按
附表二所示比例分配。
訴訟費用由兩造按附表三所示比例負擔。
    事實及理由
壹、程序部分：
    如附表1編號3、編號5之土地抵押權人癸○○、辛○○○經本院告
    知訴訟（本院卷第73至79頁），受告知訴訟後未參加訴訟，
    併予敘明。
貳、實體部分
一、原告主張：如附表1所示坐落在新北市○○區○○段○○○○段0000○
    0000○0000○00000○00000地號土地（下分稱系爭各地號土地
    ，合則稱系爭土地，各附表亦同）為兩造共有，各共有人權
    利範圍如附表2所示。系爭土地為雜木林，無聯外道路，部
    分共有人同一，為達最大經濟效用，請求就系爭土地准予合
    併分割，並將附表1編號1、4及編號2土地上如起訴狀附圖A-
    1所示部分分歸予原告所有，餘則分歸被告等人維持共有。
    又因系爭土地或屬農地或屬林業用地，均有最小分割面積限
    制，如無法原物分割，則請求變價等語。
二、被告則以：希望將系爭土地分別依農地、林地以原物分割方
    式，分割為2筆土地，被告等人均願就分得土地繼續維持共
    有；如受限法令而僅能以變價分割，希望逐筆拍賣等語。
三、得心證之理由：
  ㈠按各共有人，除法令另有規定外，得隨時請求分割共有物。
    但因物之使用目的不能分割或契約訂有不分割之期限者，不
    在此限；又共有物分割之方法不能協議決定，或於協議決定
    後因消滅時效完成經共有人拒絕履行者，法院得因任何共有
    人之請求，命為下列之分配：一、以原物分配於各共有人。
    但各共有人均受原物之分配顯有困難者，得將原物分配於部
    分共有人。二、原物分配顯有困難時，得變賣共有物，以價
    金分配於各共有人；或以原物之一部分分配於各共有人，他
    部分變賣，以價金分配於各共有人。以原物為分配時，因共
    有人之利益或其他必要情形，得就共有物之一部分仍維持共
    有。民法第823條第1項、第824條第2項、第4項分別定有明
    文。原告主張系爭土地為兩造所共有，每人應有部分如附表
    2所示等事實，有系爭土地登記謄本在卷可稽（見本院卷第1
    9至27頁、第35至36頁），且為被告等所不爭執，應堪信為
    真實。又兩造間就系爭土地並未訂有不分割之特約，亦無因
    法令規定而不能分割之情形，揆諸前揭法條規定，各共有人
    自得隨時請求分割共有物，則原告訴請法院裁判分割系爭土
    地，即無不合，應予准許。
  ㈡關於系爭土地之分割方法：
  ⒈按法院裁判分割共有物，須斟酌各共有人之利害關係、使用
    情形、共有物之性質及價值、經濟效用，符合公平經濟原則
    ，其分割方法始得謂為適當（最高法院90年度台上字第1607
    號判決意旨參照）。又分割共有物究以原物分割或變價分割
    為適當，法院應斟酌當事人意願、共有物之使用情形、經濟
    效用及全體共有人之利益等情形而為適當之分割，不受共有
    人所主張分割方法之拘束（最高法院88年度台上字第600號
    判決意旨參照）。次按直轄市或縣（市）地政機關於其管轄
    區內之土地，得斟酌地方經濟情形，依其性質及使用之種類
    ，為最小面積單位之規定，並禁止其再分割；前項規定，應
    經中央地政機關之核准；土地法第31條定有明文。又每宗耕
    地分割後每人所有面積未達0.25公頃者，不得分割。但有下
    列情形之一者，不在此限：一、因購置毗鄰耕地而與其耕地
    合併者，得為分割合併；同一所有權人之二宗以上毗鄰耕地
    ，土地宗數未增加者，得為分割合併。三、本條例中華民國
    八十九年一月四日修正施行後所繼承之耕地，得分割為單獨
    所有。四、本條例中華民國八十九年一月四日修正施行前之
    共有耕地，得分割為單獨所有。七、其他因執行土地政策、
    農業政策或配合國家重大建設之需要，經中央目的事業主管
    機關專案核准者，得為分割。前項第三款及第四款所定共有
    耕地，辦理分割為單獨所有者，應先取得共有人之協議或法
    院確定判決，其分割後之宗數，不得超過共有人人數。農業
    發展條例（下稱農發條例）第16條第1項第1款、第3款、第4
    款、第7款、第2項分別定有明文。
　⒉經查：
  ⑴附表1編號1、2、4土地（下稱系爭耕地），其使用分區及使
    用地類別分別為山坡地保育區、一般農業區之農牧用地（見
    本院卷第19頁、第35頁、第25頁），核屬農發條例第3條第1
    1款所稱之耕地，是以系爭耕地之分割，除有農發條例第16
    條但書各款情形外，其分割後每人所有每宗耕地面積需達0.
    25公頃（即2,500平方公尺），始得原物分割。而系爭耕地
    均查無農發條例第16條但書各款情形，且縱將該3筆土地合
    併分割，原告可分得之面積為1,303.71平方公尺（計算式：
    【1,033+3,016+514】平方公尺*原告應有部分2/7=1,303.71
    平方公尺），未達2,500平方公尺，是以系爭耕地無法以原
    物分割。
　⑵附表1編號3、5土地（下稱系爭林地），其使用分區及使用地
    類別為山坡地保育區之林業用地（見本院卷第21頁、第27頁
    ）；又新北市政府業已依土地法第31條授權以新北市政府10
    7年8月15日新北府地測字第10715591741號公告，林業用地
    分割後最小面積不得小於0.1公頃（即1,000平方公尺），亦
    有新北市淡水地政事務所110年9月7日新北淡地測字第11060
    42854號函及新北市政府前揭公告在卷可稽（見本院卷第195
    頁、第211至213頁）。是以縱將系爭林地該2筆土地為合併
    分割，原告可分得之面積為633.14平方公尺（計算式：【3,
    739+693】平方公尺*原告應有部分1/7=633.14平方公尺），
    小於1,000平方公尺，是以系爭林地亦無法原物分割。
　⑶則系爭耕地及系爭林地均無法原物分割予各共有人。　　
  ⒊又兩造均表明如無法原物分割，亦願變價分割等語（見本院
    卷第199頁、第209頁）；再參以系爭土地現況為樹林及雜草
    ，其上並無建物，有本院履勘筆錄、原告所提之現場照片附
    卷足憑（見本院卷第129頁、第125頁）；復衡諸將系爭土地
    予以變賣，以所得價金分配予全體共有人，透過市場競價機
    制，使有能力開發系爭土地或整併鄰近土地者，願意出高價
    買受系爭土地，既可活絡土地之利用，並保持系爭土地之完
    整利用及經濟效用，共有人亦可獲得較高之價金分配，如共
    有人具有資力或開發能力，除買受人為共有人外，共有人有
    依相同條件優先承買之權，有2人以上願優先承買者，以抽
    籤定之（民法第824條第7項規定參照），而取得各該整筆土
    地，茲以保障其權益，對全體共有人而言，皆屬有利。是以
    ，本院審酌系爭土地之使用狀況及經濟效用及全體共有人之
    意願與利益等一切情狀，認本件應以變賣系爭土地，依共有
    人之意願逐筆變賣，並將價金依各共有人之應有部分比例分
    配如附表2之變價分割方式為適當。爰將系爭土地變價分割
    ，並判決如主文第1項所示。
四、本件事證已臻明確，兩造所提其餘攻擊防禦方法及證據，經
    審酌之後，核與本件判決結果不生影響，爰不一一論述，附
    此敘明。
五、訴訟費用負擔之依據：按訴訟費用，由敗訴之當事人負擔；
    惟因共有物分割、經界或其他性質上類似之事件涉訟，由敗
    訴當事人負擔訴訟費用顯失公平者，法院得酌量情形，命勝
    訴之當事人負擔其一部；民事訴訟法第78條、第80條之1 分
    別定有明文。本件分割共有物之方法，本應由法院斟酌何種
    方式較能增進共有物之經濟效益，並兼顧兩造之利益，以決
    定適當之分割方法，不因何造起訴而有所不同，故原告請求
    分割共有物雖有理由，惟關於訴訟費用之負擔，如全部由被
    告負擔，將顯失公平，依前揭法條規定，本院認兩造依附表
    3所示比例負擔，方屬公允；爰諭知訴訟費用之負擔比例如
    主文第2項所示。
中　　華　　民　　國　　110 　年　　12　　月　　22　　日
                  民事第二庭  法  官  陳菊珍
以上正本係照原本作成。 
如對本判決上訴，應於判決送達後20日內向本院提出上訴狀，若
委任律師提起上訴者，應一併繳納上訴審裁判費，否則本院得不
命補正逕行駁回上訴。
中　　華　　民　　國　　110 　年　　12　　月　　22　　日
                              書記官  張淑敏
附表1（系爭土地，單位：平方公尺）　
編號 地號 使用分區 使用地類別 面積 備註 1 石門區老梅段九芎林小段95-4地號 山坡地保育區 農牧用地 1,033  2 石門區老梅段九芎林小段95-5地號 一般農業區 農牧用地 3,016  3 石門區老梅段九芎林小段95-6地號 山坡地保育區 林業用地 3,739 應有部分1/7有設定抵押權 4 石門區老梅段九芎林小段95-11地號 一般農業區 農牧用地 514  5 石門區老梅段九芎林小段95-12地號 山坡地保育區 林業用地 693 應有部分1/7有設定抵押權 

附表2（兩造就系爭土地之應有部分）　　　　　　　　　　　
         地號 共有人 95之4 95之5 95之6 95之11 95之12 原告壬○○ 2/7 2/7 1/7 2/7 1/7 被告甲○○ 1/7 1/7 1/7 1/7 1/7 被告丁○○ 1/7 1/7 1/7 1/7 1/7 被告乙○○ 1/7 1/7 1/7 1/7 1/7 被告戊○○ 1/7 1/7 1/7 1/7 1/7 被告丙○○   1/7  1/7 被告己○○   1/7  1/7 被告庚○○ 1/7 1/7  1/7  權利範圍合計 1 1 1 1 1 

附表3（訴訟費用負擔比例）
原告壬○○ 3/14 被告甲○○ 2/14 被告丁○○ 2/14 被告乙○○ 2/14 被告戊○○ 2/14 被告丙○○ 1/14 被告己○○ 1/14 被告庚○○ 1/14